【裁判字號】    99,台上,6661
【裁判日期】    991028
【裁判案由】    偽造文書
【裁判全文】
最高法院刑事判決            九十九年度台上字第六六六一號
上   訴   人
即   被   告  甲○○
上   訴   人
即被告之配偶  乙○○
上列上訴人等因被告偽造文書案件，不服台灣高等法院中華民國
九十九年六月三十日第二審更審判決（九十八年度上更(一)字第二
七０號，起訴案號：台灣士林地方法院檢察署九十六年度偵字第
二四五四、六八一七號），提起上訴，本院判決如下：
    主  文
上訴駁回。
    理  由
按刑事訴訟法第三百七十七條規定，上訴於第三審法院，非以判
決違背法令為理由，不得為之。是提起第三審上訴，應以原判決
違背法令為理由，係屬法定要件。如果上訴理由書狀並未依據卷
內訴訟資料，具體指摘原判決不適用何種法則或如何適用不當，
或所指摘原判決違法情事，顯與法律規定得為第三審上訴理由之
違法情形，不相適合時，均應認其上訴為違背法律上之程式，予
以駁回。本件上訴人即被告甲○○及上訴人即被告之配偶乙○○
上訴意旨略稱：(一)、原審就余添源、廖建凱供述各情是否可信，
及「台北縣政府警察局汐止分局汐止派出所勸導少年登記表」（
下稱勸導少年登記表）上家長或監護人之簽署係由何人所偽造，
被告就上情是否知情等，均未為調查。又余添源之父丙○○之年
籍資料等非被告所能知悉，被告自無可能在勸導少年登記表上填
寫丙○○之年籍資料等。乃原判決未詳細斟酌上情，復未說明上
情及勸導少年登記表上之指紋，經鑑定結果非屬被告及余添源所
有，何以不能為有利於被告論斷之理由，即遽為不利於被告之認
定，於法有違。(二)、被告就原判決不另為無罪諭知部分，亦曾為
不利於己之供述，然該部分被告之供述顯與事實不符，自不得依
憑被告之相關供述各情，為不利於被告認定之依據。又余添源於
事實審法院審理中已翻異前供，衡情其有利於被告之供述各情應
係事實。且經比對余添源在檢察官偵查筆錄上之簽名，與勸導少
年登記表上之余添源簽名不同，足見其不利於被告證述各情並非
事實。乃原審未詳細斟酌上情，復就相關情節未予詳查，於無明
確證據之情形下，即逕為不利於被告之認定。另依廖建凱相關供
述各情，足見被告並未要求余添源在勸導少年登記表上簽署丙○
○姓名，且余添源就本案是否不知情，亦非無疑。乃原判決說明
被告利用余添源在勸導少年登記表上偽簽丙○○姓名部分，另犯
刑法第二百十條、第二百十六條之行使偽造私文書罪，於法有違
。(三)、縱認被告有利用余添源填寫勸導少年登記表等情，然被告
係受有製作權之廖建凱之託處理上開事項，則廖建凱就該文書既
係有製作權人，被告所為自不構成公文書登載不實罪。又依廖建
凱相關供述各情，足見被告根本無從知悉廖建凱如何處理勸導少
年登記表，且被告處理之勸導少年登記表部分應已遭廖建凱撕毀
，被告所為自不構成行使公文書登載不實罪。另原判決理由欄說
明：就廖建凱盜用其他警員職章一事，並不能證明被告知情或與
廖建凱有所謀議等情，則廖建凱在勸導少年登記表上蓋用其職章
之事，被告亦無可能知悉或與其有所謀議。乃原審未詳細斟酌上
情，即逕認被告與廖建凱互有犯意聯絡及行為分擔。(四)、勸導少
年登記表係廖建凱交與被告，目的係希望被告幫忙填寫以便充作
績效，而廖建凱並未交付對價與被告，且被告對交付與廖建凱之
勸導少年登記表，其上要另蓋用其他警員之職章等亦無認識，足
見被告並非出於自己犯罪之意思而參與本件犯行。乃原判決未說
明其認定被告與廖建凱就行使公務員登載不實文書犯行，彼此間
如何具有犯意聯絡及行為分擔之理由，即逕為不利於被告之認定
。又余添源供述各情前後不一，而被告及余添源均否認勸導少年
登記表上為彼等之筆跡，且勸導少年登記表上之筆跡亦與余添源
其他筆跡不同。此外亦無證據足資證明勸導少年登記表上丙○○
之簽名，係由被告及廖建凱自行或指使余添源偽造，自不得以余
添源相關供述各情，即逕認被告另有行使偽造私文書犯行。況勸
導少年登記表係屬公文書，縱在其上另偽造丙○○之簽名，亦不
構成行使偽造私文書罪。乃原審未詳細斟酌上情，即逕認被告另
犯行使偽造私文書罪，於法有違等語。
惟查：原判決認定被告有原判決事實欄所記載，即成年人共同利
用未滿十八歲之人犯行使公務員登載不實之公文書（累犯）犯行
，係以訊據被告雖否認有前揭犯行，辯稱：伊未將勸導少年登記
表交與余添源填載云云。然查被告受廖建凱委託將勸導少年登記
表交與余添源填載等情，業據被告於檢察官偵查中供稱：因廖建
凱要交的業績不夠，伊乃找以前被抓過之人要他們多寫幾份（即
指勸導少年登記表），伊交給廖建凱之資料（即勸導少年登記表
），不是當天被抓去派出所之少年的，是伊叫他們幫忙填的，這
些空白登記表是伊主動要幫助廖建凱，廖建凱在汐止派出所交與
伊，伊再拿到網咖（即網路咖啡店）給他們本人（即少年）填，
完成後再拿到汐止派出所交與廖建凱等情明確。又廖建凱坦承其
有本件偽造文書（即登載不實事項於上開登記表）之犯行，並供
稱：被告所交回之勸導少年登記表都已填載完成，伊再拿所長及
其他同事之職章加蓋於其上等情甚詳。參酌被告與廖建凱供承各
情，核與證人余添源所證述之情節相符；廖建凱關於本案犯行部
分，業經第一審判處罪刑確定，有第一審刑事判決書附卷可參；
余添源證稱：伊父親未到場而由伊填載等情，核與證人即余添源
之父丙○○所證述之情節相符；依被告於檢察官偵查中供稱：廖
建凱約於民國九十五年十月以後拿勸導單給伊，伊拿到汐止的網
咖給（少年）本人填，完成後再拿到汐止派出所給廖建凱等情以
觀，足見被告與廖建凱係共同利用少年為公文書登載不實犯行，
堪認被告相關自白各情係屬事實。又余添源於原審審理中雖更異
其詞，然其所供述之內容前後不一，改稱各情並與常情有違，足
見其嗣後改稱各情係屬迴護被告之詞，不足採信。被告否認辯解
各情，無非係屬事後卸責之詞，不足採信等情，予以綜合判斷。
因而撤銷第一審關於被告部分之判決，改判論處被告成年人共同
利用未滿十八歲之人犯行使公務員登載不實之公文書（累犯）罪
刑，已於判決內說明其所憑之證據及其認定之理由。按供述證據
前後，雖稍有參差或互相矛盾，事實審法院非不可本於經驗法則
斟酌其他證據作合理之比較定其取捨，從而供述證據之一部認為
真實者予以採取，亦非證據法則所不許。又證據之取捨與證據之
證明力如何，均屬事實審法院得自由裁量、判斷之職權；苟其此
項裁量、判斷，並不悖乎通常一般之人日常生活經驗之定則或論
理法則，又於判決內論敘其何以作此判斷之心證理由者，即不得
任意指摘其為違法，而據為提起第三審上訴之合法理由。原判決
綜合上述各項證據資料，據以認定被告確有如原判決事實欄所載
之犯行等情，乃其採證認事調查職權之合法行使，不容任意指為
違法。原判決已說明勸導少年登記表上領回家長（監護人）簽章
部分，係表示家長或監護人領回少年之意，其具有私文書之性質
，被告與廖建凱明知無上開事實，而要余添源逕填寫其父丙○○
姓名冒稱領回余添源等情，核係犯刑法第二百十條、第二百十六
條之罪（原判決第七頁第二十三至二十七行）等情，並非無據。
上訴意旨任意指摘原判決上開論述說明於法有違云云，並無足取
。按有利於被告之證據不採納及應於審判期日調查之證據，係指
該證據倘予採納或經調查所能證明者，得以推翻原審判決所確認
之事實，而得據以為不同之認定而言。如非事理所必然，或係無
從調查之證據方法，即欠缺其調查之必要性，縱未調查，或未於
理由特加說明，均與所謂違背法令之情形不相適合。原判決認定
被告與廖建凱係利用不知情之余添源，囑其在勸導少年登記表上
為相關之記載，則勸導少年登記表上載有丙○○之年籍資料等，
及其上之指紋經鑑定非屬被告及余添源所有，均非即能為有利於
被告之論斷，縱認原判決就上情未逐項詳細論斷說明，而有微疵
，然於判決之結果並無影響，依刑事訴訟法第三百八十條規定，
仍不得據為合法之第三審上訴理由。又原判決認定被告有其事實
欄所載之犯行，已說明所依憑之證據及理由等情甚詳，而被告及
其配偶上訴意旨並未陳明被告曾聲請原審再為如何之調查，且原
審縱再為上訴意旨所載之各項調查，亦非得以推翻原判決所確認
之事實，而得據以為不同之認定，尚不得任意指摘原審有應調查
之證據而未予調查之違法。況原審於最後審判期日調查證據完畢
開始辯論前，審判長問被告及其原審選任辯護人尚有何證據請求
調查，被告答稱：「請律師回答」，而被告原審選任辯護人陳稱
：「沒有」（原審卷第七十八頁背面），並未聲請原審再為其他
之調查。而本院為法律審，上訴人二人在本院又為此爭執，自非
依據卷內資料執為指摘之合法上訴第三審理由。上訴人二人徒憑
己意或就原判決已有說明之事項，或就原審判斷證據證明力之合
法職權行使，漫指其違法，重為單純事實上之爭執，難謂係適法
上訴第三審之理由，彼等上訴違背法律上之程式，應均予駁回。
據上論結，應依刑事訴訟法第三百九十五條前段，判決如主文。
中    華    民    國  九十九  年    十    月  二十八  日
                      最高法院刑事第一庭
                          審判長法官  董  明  霈
                                法官  林  茂  雄
                                法官  張  祺  祥
                                法官  黃  正  興
                                法官  陳  東  誥
本件正本證明與原本無異
                                      書  記  官
中    華    民    國  九十九  年   十一   月    四    日
                                                      Q

司法院資訊處製作；財團法人民間司法改革基金會備份。
